【裁判字號】    91,自緝,37
【裁判日期】    920121
【裁判案由】    詐欺
【裁判全文】
臺灣臺南地方法院刑事判決                          九十一年度自緝字第三七號
    自  訴  人  乙○○
    被      告  甲○○
右列被告因詐欺案件，經自訴人提起自訴，本院判決如左：
    主  文
甲○○無罪。
    理  由
一、自訴意旨略以：被告甲○○於民國八十四年間，參加自訴人乙○○於同年十二月
    五日召集之互助會，每月一會，每會新台幣（下同）一萬元，共計三十六會。嗣
    被告於八十六年六月五日以二千五百元利息標取會款後，竟自八十六年十月五日
    起，即拒不繳納死會會款，因認被告涉有刑法第三百三十九條第一項之詐欺罪嫌
    等語。
二、按犯罪事實應依證據認定之，無證據不得推定其犯罪事實；又不能證明被告犯罪
    者，即應諭知無罪之判決，刑事訴訟法第一百五十四條、第三百零一條第一項分
    別定有明文。另按刑法第三百三十九條第一項所規定詐欺罪，係以行為人施用詐
    術致使被害人陷於錯誤而交付財物為要件，果行為人並未施用詐術，而被害人交
    付財物係本於其他原因，行為人所為即與刑法第三百三十九條第一項之詐欺取財
    罪之要件有間。又依現今社會金融活動現狀，互助會本係民間籌募資金之重要手
    段之一，互助會會員往往於需款孔急之際，即藉由此一制度取得大量資金，然取
    得資金應付所需後，無法續行負擔會員之義務，亦非罕見之事，果非另有實證足
    認行為人於參與互助會之際，即存詐騙之意，自不得僅以互助會員標得會款後，
    未依約履行其應負擔之義務，即認該會員確有詐欺犯行。
三、本件自訴人認被告甲○○涉有詐欺罪嫌，無非以被告確曾參加自訴人召集之前揭
    互助會，且已得標，卻未依約繳納死會會款等情為據。訊據被告於本院審理時，
    固坦承曾參與自訴人召集之前揭互助會，且已得標等情，惟堅決否認涉有詐欺犯
    行，被告辯稱：伊係正常參與互助會，標取會款，嗣因其家中變故，伊遠至大陸
    求職，其曾交代其妻需依約給付死會會款，嗣因其與其妻間有所意見，因而未依
    約給付死會會款，並無詐欺之不法意圖等語。
四、經查：被告於前揭時段參與自訴人之互助會，並已標取會款等情，業據被告於本
    院審理時供承在卷，核與自訴人於本院審理中所述相符，被告此部分自白與事實
    相符，堪以採信。又被告於係參加互助會一年六個月後，始行標取會款，而其標
    取會款之利息與其他得標人相較以觀，亦非異常高額（其他共有十五會會員得標
    利息較被告為高），且於標取會款後，仍依約繳納之死會會款達四月之久等情，
    業據自訴人於本院調查陳稱在卷，並有互助儲蓄會會員名單一紙在卷可稽。衡諸
    常情，若被告於參加互助會或標取會款之際，已存詐欺之念，當於參加互助會之
    始，即以高額利息迅行標得會款，並拒繳死會會款為是，應無參加自訴人召集之
    前揭互助會後，達一年六月之久後，始以通常利息標取會款，並於標取會款後，
    仍續行繳納死會會款四月之理。堪認被告於本院審理時辯稱：其於參加互助會及
    標取會款之際，並無詐欺之不法意圖等語，尚非無據。縱被告事後未能依約繳納
    死會會款，惟此亦僅被告是否應依民事債務不履行之法律關係，對自訴人負擔損
    害賠償責任之問題，是無他證相佐情形下，尚難僅以被告未能依約給付死會會款
    ，即認被告藉參加自訴人召集之互助會而行詐欺自訴人之犯行。綜此，依本院調
    查證據所得，應認自訴人指訴被告人詐欺罪嫌尚有不足，此外，復查無其他積極
    證據足認被告涉有自訴意旨所指詐欺犯行，揆諸首揭說明，犯罪尚屬不能證明，
    應為無罪之諭知。
據上論斷，應依刑事訴訟法第三百四十三條、第三百零一條第一項，判決如主文。
中      華      民      國    九十二    年      一      月    二十一    日
                              臺灣臺南地方法院刑事第五庭
                                  法  官  卓穎毓
右正本證明與原本無異。
如不服本判決應於送達後十日內向本院提出上訴狀（應附繕本）。
                                  書記官  秦建華
中      華      民      國    九十二    年      一      月    二十二    日


司法院資訊處製作；財團法人民間司法改革基金會備份。
